臺灣臺北地方法院民事判決　 　94年度家訴字第189號
原　　　　　告　丙○○
　　　　　　　　丁○○
　　　　　　　　張綺瓔
共同訴訟代理人　戴森雄律師
被　　　　　告　乙○○
上列當事人間請求分割遺產事件，本院於民國96年12月13日言詞
辯論終結，判決如下：
    主      文
原告丙○○、丁○○及被告繼承被繼承人田滌非所遺之附表一所
示之遺產，准予分割。其分割方法為：原告丙○○按附表三所示
之分配方法予以分割，原告丁○○按附表四所示之分配方法予以
分割。被告應給付原告丙○○、丁○○各新臺幣壹佰壹拾柒萬伍
仟玖佰捌拾參元。
原告其餘之訴駁回。
訴訟費用由兩造各負擔四分之一。
本判決第一項於原告丙○○、丁○○分別以新臺幣參拾玖萬壹仟
玖佰玖拾肆元為被告供擔保後，得假執行。但被告如以新臺幣壹
佰壹拾柒萬伍仟玖佰捌拾參元分別為原告丙○○、丁○○預供擔
保，得免為假執行。
原告其餘假執行之聲請駁回。
    事實及理由
甲、程序方面：
    按訴狀送達後，原告不得將原訴變更或追加，但請求之基礎
    事實同一，或擴張或減縮應受判決事項之聲明者，不在此限
    ，民事訴訟法第255條第1項第2、3款定有明文。本件原告起
    訴時，其訴之聲明為：一、請求被繼承人田滌非之遺產新臺
    幣（下同）3,213,136元應予分割，兩造每人各分得803,284
    元。二、被告給付原告每人各803,284元。於最後言詞辯論
    終結前，以書狀追加、縮減應受判決之聲明，請求：一、請
    求被繼承人田滌非之遺產2,648,904元或同金額之不當得利
    返還請求權應予分割，兩造每人各分得662,226元或同金額
    之不當得利返還請求權。二、被告給付原告每人各539,380
    元。核原告追加被繼承人田滌非之不當得利請求權予以分割
    部分，應屬請求之基礎事實同一，原告所為請求金額之縮減
    部分，應屬聲明之擴張，揆諸前開法條所示，並無不合，自
    應准許。
乙、實體方面：
一、原告主張：
（一）原告丙○○、丁○○及被告乙○○為已故田滌非與原告己
      ○○所生子女，田滌非已於民國92年10月4日死亡。田滌
      非與己○○曾於48年間離婚，後田滌非於51年10月間與田
      張玉華結婚，田張玉華於91年6月9日去世後，原告己○○
      與田滌非於91年11月19日再度結婚，並依戶籍法規定辦理
      結婚登記，雖被告辯稱田滌非無自由意識，並無與原告己
      ○○有結婚之真意，渠等間之婚姻關係不成立云云，然原
      告己○○與田滌非基於戶籍法登記之婚姻關係，自有法律
      效力，己○○為田滌非之合法配偶，依法即有繼承權；故
      田滌非之繼承人有4人，即兩造。
（二）關於田滌非之遺產部分：
    1.田滌非退休後，領有終身俸給，一年分兩期支付，自85年
      1月1日起至92年1月1日止，共4,210,963元，上開終身俸
      為被告領取使用。另92年1月22日之63,221元及92年7月1
      日之262,098元，共325,319元，則為原告己○○領取。連
      前，合計4,536,282元，此即為田滌非所遺之存款而得為
      其遺產之金額（包括現實存款及田滌非對被告之不當得利
      返還請求權或侵權行為損害賠償請求權之債權）。
    2.另田滌非所有之臺北市○○區○○里○○街65巷10號之房
      屋自86年5月1日開始由被告代為出租，自86年5月1日起至
      92年4月底止，共6年，出租予黃麗華，每月租金收入
      30,000元，共2,160,000元【30,000×72（個月）】。自
      92年5月1日至96年9月底，則出租予黃憲群，月租26,000
      元，共54個月，共計1,404,000元。是租金收入共
      3,564,000元。被告於歷次書狀主張原田滌非名義之臺北
      市○○街65巷10號及其土地為為被告所出資云云，經鈞院
      93年度訴字第4836號、高等法院95年度重上字第600號及
      最高法院96年度臺上字第1438號民事判決確定為被繼承人
      田滌非所有，非被告出資購買。然若鈞院認臺北市○○街
      65巷10號及其土地係由被告出資購買，則關於被告所支出
      之房貸計算如下：自84年11月29日田滌非因病癱瘓住院為
      計算，原告對被告支出之房貸為2,946,611元部分不爭執
      。
    3.田滌非於94年11月29日因病癱瘓住院，其住院養護費用
      2,207,646元，原告已自被告代收款項中扣除。自85年2月
      1日田滌非住進倚青園後，至91年11月18日前，被告是否
      代為支出其照顧費用，並未提出證據，被告主張抵銷即無
      理由。
    4.田張玉華自89年8月2日住進倚青園，其住院養護費用
      622,440元，原告已自被告代收款項中扣除。其後被告是
      否代為支出其照顧費用，並未提出證據，被告主張抵銷即
      無理由。又84年11月29日至89年8月1日止之生活照顧費用
      ，被告自應舉證田張玉華需以田滌非之財產支付，因被告
      未提出證據，被告主張抵銷即無理由。又期間田張玉華均
      居住於田滌非之房屋，其中86年4月以前居住於田滌非所
      有之臺北市○○街65巷10號1樓房屋，86年5月1日起居住
      於田滌非所出資購置之臺北市○○路15巷12號房屋（形式
      上登記為被告名義），亦無抵銷問題。
    5.綜上，以終身俸4,536,282元，加被告代收之房租
      3,564,000元，減以房貸本息2,946,611元、田滌非照護費
      用2,207,646元、田張玉華照護費用622,440元，被告尚持
      有2,323,585元。退休俸之其中325,319元為原告己○○領
      取，扣除田滌非喪葬及醫藥費用282,100元，餘43,219元
      ，已平均分配原告等3人。則遺產總額為2,648,904元，4
      人平分每人應得662,226元，被告應返還原告等人總金額
      為1,618,140元，平分為3，即原告等人每人可請求
      539,380元。
（三）聲明：1.被繼承人田滌非之遺產2,648,904元或同金額之
      不當得利返還請求權應予分割，兩造每人各分得662,226
      元或同金額之不當得利返還請求權。2.被告給付原告每人
      各539,380元。3.訴訟費用由被告負擔。4.原告願供擔保
      以代釋明，請准宣告假執行。
二、被告則以：
（一）原告己○○與被繼承人田滌非離婚後，另與他人結婚，於
      91年10月14日離婚，而被繼承人田滌非於85年間腦部再度
      溢血開刀已無法言語及行動，且已無自由意識，經核定屬
      「重度肢障」之田滌非，原告己○○卻夥同原告丙○○、
      丁○○等人偽造被繼承人田滌非之簽名，並持被繼承人田
      滌非之身分證、委託書及偽造之結婚登記委託書，逕向戶
      政事務所辦理結婚登記使用，是原告己○○並非田滌非之
      合法配偶，不得繼承田滌非之遺產。
（二）田張玉華於51年與田滌非結婚，即主持家務理財至91年過
      世止，往來之存摺、印鑑等均由其保管，田滌非於63年起
      之退休終身俸，每半年均由雙親一同至國防部轉帳之郵局
      提領，扣除醫療安養費用後，俸給所剩無幾僅夠家用。且
      被告工作繁忙，為辦理田滌非支領終身俸及相關手續，多
      年來田張玉華均委託訴外人辛○○代為辦理並保管郵局存
      摺、印章。鈞院於95年9月21日函請中華郵政股份有限公
      司大直郵局提供田滌非取款資料，然該清單並非提領存款
      之紀錄，無法判別何人所領取。是田滌非終身俸給，均非
      被告所有。
（三）田張玉華於91年6月9日去世後，辛○○於91年12月間將其
      保管之郵局存摺及印章返還被告，惟92年1月22日原告己
      ○○詐欺侵占郵局存摺，並於92年1月28日更換密碼，截
      至田滌非92年10月5日去世前，原告等人早已將該筆存款
      提領一空，是田滌非之遺產僅有房地產3筆。
（四）田滌非名下臺北市○○街65巷10號1樓房地至96年7月底止
      ，被告共支付利息3,353,161元；上開房產出租自86年4月
      至96年7月止，計租金收入3,073,550元，內含房屋修繕等
      費用之扣除，並非原告所擴張之3,343,724元。
（五）被告於74年於士林故宮路15巷12 號購置透天厝樓房供雙
      親居住至84年遷居大直圓山二村止，共計居住10年，每月
      以出租價金20,000元計，共計2,400,000元。又田張玉華
      於86年4月由原居住之大直圓山二村遷回士林故宮路15巷
      12號1樓，至89年7月住進倚青園安養中心止，計39個月，
      每月以出租價金10,000元計，共計390,000元。另被告提
      供雙親奉養照顧之費用，以每月5,000元計，自被告73年
      擔任公職起，至92年田滌非去世止，計20年，合計花費
      1,200,000元，是以上住屋、被告照顧費用合計共為
      3,990,000元，上開費用原告丙○○、丁○○等人亦須分
      擔。
（六）被告代為支出利息、雙親住屋及生活費用，合計為
      7,343,161（3,353,161+3,990,000=7,343,161），代為收
      入租金部分共3,073,550元，代為收入部分減以代為支出
      部分為不足4,269,611元，原告等應補足不足之4,269,611
      元之四分之三共3,202,208元返還被告，每人須支付被告
      1,067,402元，以符社會公平正義原則。
（七）聲明：1.原告之訴及假執行之聲請均駁回。2.訴訟費用由
      原告負擔。3.若受不利判決願供擔保請准免予假執行。
三、兩造不爭執部分：
（一）原告丙○○、丁○○與被告均為田滌非與原告己○○所生
      ，原告己○○與田滌非離婚後，田滌非於51年10月間與訴
      外人田張玉華結婚，田張玉華已於91年6月9日去世，田滌
      非嗣於91年11月19日，與原告己○○經依戶籍法為結婚之
      登記，田滌非於92年10月4日死亡。
（二）田滌非於自軍中退伍後領有終身退休俸，於每年1月間及7
      月間分二次撥入田滌非在士林郵局及臺北大直郵局存簿儲
      金帳戶。
（三）系爭房屋登記名義人為田滌非，自86年5月1日開始由被告
      代為出租，自86年5月1日起至92年4月底止，共6年，出租
      予黃麗華，每月租金收入30,000元；自92年5月1日至96年
      9月底，則出租予黃憲群，月租26,000元。
（四）田滌非自85年3月4日起，至91年12月止，入住倚青園家庭
      看護中心安養，每月養護費用為28,000元，因田滌非領有
      身心障礙手冊，每月受政府補助13,000元，故實際上需支
      付之養護費用為15,000元。
（五）訴外人田張玉華自89年8月起，至91年4月止，入住倚青園
      家庭看護中心，每月養護費用為28,000元。
四、兩造有爭執之部分
（一）原告己○○是否為田滌非之合法配偶？
（二）田滌非之終身俸給是否為被告領取使用？數額為何？田滌
      非死亡時其存款業經人領取，僅剩餘66元，領取人為誰？
      田滌非所遺之存款而得為其遺產之金額為何？
（三）被告出租田滌非所有之房產，租金所得共計為何？
（四）被告支出之房貸數額為何？
（五）被告主張原告丙○○、丁○○亦須分擔田滌非、田張玉華
      之住屋、生活照顧費用，並以此為據主張抵銷，是否有理
      由？
五、本院得心證之理由
（一）被繼承人田滌非與原告己○○離婚後，於51年10月3日與
      張玉華結婚，而張玉華於91年6月9日死亡，被繼承人田滌
      非復於91年11月19日結婚，是被繼承人田滌非死亡時，其
      依戶籍法所為之配偶登記為原告己○○，此有被繼承人田
      滌非之除戶謄本附卷可稽，依民法第982條第2項之規定，
      推定被繼承人田滌非與原告己○○二人間有婚姻關係存在
      ，被告否認原告己○○為被繼承人田滌非之合法配偶，自
      應提出充分而適切之反證以證明原告己○○與被繼承人田
      滌非間之婚姻關係不存在。被告主張被繼承人田滌非於85
      年間因罹患腦瘤及腦血管畸形於臺北榮總開刀後，即臥病
      在床、無法言語及行動，且無自由意識，經核定為「重度
      肢障」並領有殘障手冊，原告己○○卻持被繼承人田滌非
      之身分證、私章等件，於91年11月19日逕自辦理結婚登記
      ，而認被繼承人田滌非與原告己○○之婚姻關係僅在戶籍
      上為結婚之登記，其二人間之婚姻欠缺結婚之意思能力，
      亦無結婚之事實等語，本院並當庭訊問證人庚○○，其證
      稱：「拍攝照片當天原告己○○要和田滌非結婚，可是我
      覺得很奇怪，因為田滌非不能說話、行動」、「我會跟田
      滌非說話，我不知道田滌非有沒有聽進去，可是田滌非看
      到我都會笑，田滌非重聽，我靠在他的耳邊叫他田伯伯他
      會笑」等語（以上見本院95年5月4日言詞辯論筆錄）；證
      人甲○○證稱：「田滌非的狀況時好時壞，這6、7年來田
      滌非都不能說話且有重聽，田滌非如果精神狀況好的話，
      我會使用紙筆和他溝通，或者在田滌非耳邊大聲的說話，
      田滌非會點頭、搖頭，可是田滌非都不能說話，如果田滌
      非狀況好的話，我寫紙條請他舉手，田滌非有時候會舉手
      。我不知道田滌非意識是否清楚，可是田滌非精神狀況不
      好的話，我寫紙條、我說話他都不會理我」、「（法官：
      當時田滌非意識狀況如何？）我不記得。當時說要拍全家
      福的照片。」等語（見本院95年6月8日言詞辯論筆錄）；
      經核前揭證人均為被繼承人田滌非入住倚青園時期時相關
      護理照顧之工作人員，對於被繼承人田滌非之身體、精神
      狀況應知之甚詳，依渠等之證述，堪信被繼承人田滌非之
      精神狀況時好時壞且無法言語，田滌非縱於精神狀況好時
      ，亦僅能借由他人以言語、紙筆書寫文字詢問其意見，再
      以點頭、搖頭、舉手、笑等方式表達肯、否，若其精神狀
      況不佳，則無任何反應。雖原告等人以證人戊○○證述「
      田滌非和親家母重婚叫我們去吃飯，當天田滌非精神可以
      ，見到我也認識，有跟我打招呼，田滌非沒有說什麼話」
      等語（見本院95年10月23日言詞辯論筆錄）用以證明91年
      11月19日田滌非與原告己○○結婚時，田滌非意識清楚，
      並非植物人云云，然本院認原告丁○○為證人戊○○之媳
      婦，證人戊○○之證述可能有所偏袒，又證人戊○○證稱
      田滌非當天沒說什麼話，故本院尚難執證人戊○○之證述
      率認田滌非於91年11月19日當天精神狀況佳，確有與原告
      己○○結婚之真意。再者，結婚應有公開儀式及二人以上
      之證人，民法第982條第1項定有明文；所謂公開儀式，係
      指依一般社會觀念認為結婚儀式，為不特定之多數人可以
      共見共聞者而言，而該結婚之儀式，不論係依循舊俗或新
      式，要必須以使在場共見共聞之不特定人，就其所行定式
      禮儀之外表，依一般客觀習慣，立可認識其為結婚者始足
      當之，倘就其現場情狀，無從認識係舉行結婚儀式，縱當
      事人主觀上係舉行婚禮，仍非為有公開之定式禮儀。本件
      被繼承人田滌非是否有與原告己○○結婚之真意尚有疑義
      ，又依原告等人提出之結婚時照片，田滌非與原告己○○
      並無穿戴任何足以表彰二人舉行結婚儀式之衣物，僅有二
      人合照及二人與其他親友之合照各乙紙，復依證人甲○○
      證述「當時說要拍全家福照片」，綜上所述，本院認田滌
      非與原告己○○於91年11月19日當日舉行結婚儀式就外表
      而言，客觀上尚難足以供不特定人得共見共聞並認識為結
      婚儀式。從而，田滌非與原告己○○間雖依戶籍法規定已
      為結婚登記，惟依前述，渠等間之婚姻關係應非有效成立
      ，則原告己○○自非被繼承人田滌非之合法配偶，對於田
      滌非之遺產自無繼承權存在。
（二）按繼承人有數人時，在分割遺產前，各繼承人對於遺產全
      部為公同共有；繼承人得隨時請求分割遺產，但法律另有
      規定或契約另有訂定者，不在此限；民法第1151條、第
      1164條分別定有明文。又分割遺產之訴為形式之形成訴訟
      ，應由法院斟酌當事人之聲明、遺產之性質、經濟效用及
      全體繼承人之利益等，而本其自由裁量權為公平合理之分
      配，不受原告聲明分割方案之拘束（最高法院49年台上字
      第2569號判例、最高法院93年度台上字第1797號判決參照
      ）。查被繼承人田滌非之繼承人為其子女原告丙○○、原
      告丁○○及被告3人，已如前述，依民法第1144條第1項第
      1 款規定，渠等應繼分應平均，即各1/3。從而，原告丙
      ○○等人依民法第1164條規定，請求分割原告丙○○、原
      告丁○○及被告所繼承之公同共有遺產，為有理由，應准
      予原告丙○○、原告丁○○及被告按渠等之應繼分（每人
      各1/3）分割。惟本件原告丙○○、原告丁○○2人主張繼
      承之遺產分別為：1.田滌非自85年1月1日起至92年10月4
      日止，由被告代領之退休俸；2.被告自86年5月1日起至92
      年4月底止，代為出租被繼承人田滌非所有之臺北市○○
      街65巷10號之房地予訴外人黃麗華所得之租金；3.被告自
      92年5月1日起至95年4月底止，代為出租被繼承人田滌非
      所有之臺北市○○街65巷10號之房地予訴外人黃憲群所得
      之租金；被告則以田滌非之存款業經原告等人提領一空、
      臺北市○○街65巷10號之房地貸款由其支付應予抵銷、出
      租該筆房地尚需扣除房屋修繕等費用始為其實際所得、田
      滌非及田張玉華生前之照顧費用原告丙○○、丁○○亦需
      負擔而主張抵銷等語置辯。原告丙○○、丁○○請求裁判
      分割渠等與被告公同共有之被繼承人田滌非之遺產，既於
      法有據而應准許，則應先確定者為應分割之被繼承人田滌
      非之遺產內容為何。經查：
    1.被繼承人田滌非自85年1月1日起至92年10月4日止之退休
      俸部分 ：
      原告丙○○、丁○○主張被告代領被繼承人田滌非自85年
      1月1日起至92年10月4日止之退休俸，為被告所否認，並
      辯稱該退休俸均由田張玉華領取使用，後田張玉華委託訴
      外人辛○○代為辦理，又依臺灣高等法院95年度重上字第
      600號不動產所有權移轉登記事件中認定：臺北市○○街
      65巷10號1樓房地每月應繳交之貸款本息，係以田滌非每
      月89,760元（包括每月平均退休俸46,760元、出租房屋租
      金30,000元及殘障津貼13,000元）之收入支付，足證系爭
      房地為田滌非以自有資金購買（見臺灣高等法院95年度重
      上字第600 號民事判決），可知田滌非之終身俸及房屋租
      金均已用於支付該房屋之房貸本息，原告等人又於本件訴
      訟主張終身俸為被告領取，前後矛盾等語。按當事人主張
      有利於己之事實者，就其事實有舉證之責任。民事訴訟法
      第277條定有明文，又民事訴訟如係由原告主張權利者，
      應先由原告負舉證之責，若原告先不能舉證，以證實自己
      主張之事實為真實，則被告就其抗辯事實即令不能舉證，
      或其所舉證據尚有疵累，亦應駁回原告之請求（最高法院
      17年上字第917號判例參照）。從而原告丙○○、丁○○
      對於田滌非之退休俸為被告所領取乙節自應負舉證責任。
      惟原告丙○○、丁○○僅以田滌非之房地契、存簿、印鑑
      及相關證件為被告保管處理，即率爾認定被告領取田滌非
      之退休俸，原告個人推測之詞，本院尚難予以採信，故認
      原告丙○○、丁○○關於此部份之主張不可採。
    2.本件原告等人主張系爭退休俸為被告所領取使用，惟未能
      提出證據以實其說，已如前述，故原告等人主張系爭退休
      俸（包括現實存款及田滌非對被告之侵權行為損害賠償請
      求權或不當得利返還請求權之債權）為田滌非遺產之一部
      ，即難認為有理由。故於田滌非死亡時，其於臺北大直郵
      局（帳號0000000-0000000）內之存款為66元，得為田滌
      非遺產。另被告主張於92年1月28日後，該帳戶中之現金
      提款均係由原告己○○領取使用云云。查被告並未提出證
      據證明自92年1月28日後該帳戶內之現金提款均係原告己
      ○○所為，惟原告等人自認退休俸中有325,319元為原告
      己○○領取，扣除田滌非喪葬及醫藥費用支出282,100元
      ，餘43,219元，已平均分配予原告等3人，並提出相關醫
      藥單據及喪葬費用收據為證，堪信原告己○○領取屬於田
      滌非之存款325,319元，並用以支付田滌非之醫藥及喪葬
      費用共282,100元，剩餘之43,219元已平均分配予原告等3
      人之情為真。按繼承人有數人時，在分割遺產前，各繼承
      人對於遺產全部為公同共有；公同共有物之處分，應得公
      同共有人全體之同意；民法第1151條、第828條第2項分別
      定有明文。原告己○○領取田滌非之存款325,319元，扣
      除田滌非喪葬及醫藥費用支出282,100元後，尚餘43,219
      元，自屬於田滌非之遺產，而原告己○○並非田滌非之繼
      承人，已如前述，故此一43,219元之部分，應由原告丙○
      ○、丁○○及被告3人公同共有。惟原告等人未經被告同
      意，擅自將該43,219元平均分配由原告3人取得，於法自
      有未合。查43,219元由原告3人各取1/3之結果，為多1元
      無法整除，即14,406又1/3元，本院認該筆款項由多出之1
      元應由原告丙○○、丁○○2人分別取得，較為公平，且
      此2人亦同為田滌非之繼承人，對其並無損害，故就原告
      丙○○、丁○○分別取得之14,406.5元之現金，共為
      28,813元，認屬田滌非之現金遺產。另原告己○○領取之
      14,406 元部分，田滌非之全體繼承人自得依不當得利或
      侵權行為之法律關係請求原告己○○返還，因此田滌非之
      全體繼承人對於原告己○○乃取得公同共有債權。
    3.被告自86年5月1日起至92年4月底止，代為出租被繼承人
      田滌非所有之臺北市○○街65巷10號之房地予訴外人黃麗
      華所得之租金部分：
      原告丙○○、丁○○主張被告自86年5月1日起至92年4 月
      底止，出租田滌非所有之臺北市○○街65巷10號之房地予
      訴外人黃麗華，每月租金30,000元等語，被告對於系爭租
      金為其收取乙節不予否認，惟辯稱尚需扣除房屋修繕等費
      用云云。則被告既對其收取系爭租金（86年5月1日起至92
      年4月底止，每月30,000元）乙節不爭執，對於是否另有
      房屋修繕等費用支出乙節自應負舉證責任。惟被告並無相
      關證據以實其說（見本院96年12月13日言詞辯論筆錄），
      尚難認被告之抗辯為有理由，應不足採。從而被告自86年
      5月1日起至92年4月底止，代為出租被繼承人田滌非所有
      之臺北市○○街65巷10號之房地予訴外人黃麗華所得之租
      金，共為2,160,000元【30,000×72（個月）】。
    4.被告自92年5月1日起至95年4月底止，代為出租被繼承人
      田滌非所有之臺北市○○街65巷10號之房地予訴外人黃憲
      群所得之租金部分：
      被告對於系爭租金為其收取乙節亦不爭執，惟辯稱尚需扣
      除房屋修繕等費用云云。則被告對於是否另有房屋修繕等
      費用支出乙節自應負舉證責任。惟被告並無相關證據以實
      其說（見本院96年12月13日言詞辯論筆錄），尚難認被告
      之抗辯為有理由，應不足採。從而被告自92年5月1日至
      96年9月底止，代為出租被繼承人田滌非所有之臺北市○
      ○街65巷10號之房地予訴外人黃憲群，月租26,000元，共
      54個月，共計1,404,000元。
    5.關於臺北市○○街65巷10號之房地之房貸本息是否得為抵
      銷部分：
      按除表現主文之訴訟標的外，法院於判決理由中就訴訟標
      的以外之重要爭點，本於當事人辯論之結果已為判斷時，
      除顯然違背法令或當事人已提出新訴訟資料，足以推翻原
      判斷之情形外，於同一當事人就該重要爭點所提起之訴訟
      中，法院及當事人就該已經法院判斷之重要爭點法律關係
      ，皆不得為任何相反之判斷或主張，始符民事訴訟法上之
      誠信原則（最高法院95年度台上字第2246號判決參照）。
      查系爭房地房貸本息為被告所支付乙節，為本件之爭點，
      而該重要爭點已經兩造另於臺灣臺北地方法院93年度訴字
      第4836號及臺灣高等法院95年度重上字第600號不動產所
      有權移轉登記事件判斷，認定臺北市○○街65巷10號1樓
      房地每月應繳交之貸款本息，係以田滌非每月89,760元（
      包括每月平均退休俸46,760元、出租房屋租金30,000元及
      殘障津貼13,000元）之收入支付，足證系爭房地為田滌非
      以自有資金購買之事實，是兩造即受爭點效之拘束，而不
      得再為相反之主張。從而關於系爭房地之房貸本息，被告
      自不得主張抵銷。
    6.關於田滌非、田張玉華生前之生活、照顧費用部分：
      被告主張其支付田滌非、田張玉華之生活、照顧費用，共
      3,990,000元，惟原告丙○○、丁○○否認被告曾支付前
      揭生活、照顧費用，但對被告支付田滌非之住院養護費用
      2,207,646元、田張玉華之住院養護費用622,440元之事實
      不予爭執。惟查，分割遺產為形成判決，與民法第334條
      規定之抵銷（二人互負債務而其給付種類相同，並均屆清
      償期，各得以其債務與他方之債務互為抵銷）性質不同，
      是以原告丙○○、丁○○雖不否認被告曾支付田滌非之住
      院養護費用2,207,646元、田張玉華之住院養護費用
      622,440元之情，然被告主張抵銷，於本件分割遺產事件
      中，於法上有未合，應不予准許。惟被告如認仍須就此予
      以審究，自得備妥相關法定資料後，請求法院予以審理，
      附此說明。
    7.綜上所述，田滌非之遺產有：(1)被告代為出租田滌非所有
      之房地予訴外人黃麗華之租金2,160,000元；(2)被告代為
      出租田滌非所有之房地予訴外人黃憲群之租金1,404,000
      元；(3)臺北大直郵局（帳號0000000-0000000）內之存款
      為66元；(4)對於原告己○○領取遺產14,407元之不當得利
      返還請求權或侵權行為損害賠償之公同共有債權；(5)田滌
      非已經原告丙○○、丁○○分配之現金28,813元。
（三）按本件原告丙○○、丁○○及被告3人均為被繼承人田滌
      非之子女，每人應繼分同為1/3（民法第1138條第1項、第
      1141條規定參照），而被繼承人田滌非有如附表一所示之
      遺產，其中田滌非之現金遺產為28,813元，3人均分後，
      多1元無法整除，本院認原告丙○○、丁○○分別已領取
      其應有部分14,406.5元，對於此多出之1元，應由被告受
      領較為公平，則依兩造應繼分分割後應如附表二所示；惟
      被告對於被繼承人田滌非之債務，亦應於其應繼分內扣還
      （民法第1172條規定參照），被告所得應繼分分別為附表
      二所示，故認就被告於田滌非之臺北大直郵局（帳號0000
      000-0000000）存款有22元之應繼分，由原告丙○○、丁
      ○○取得1/2，即11元；對原告己○○有4,802元之債權，
      由原告丙○○、丁○○取得1/2，即2,401元；現金9,605
      元部分，由原告丙○○、丁○○取得1/2，即4,802.5元；
      原告丙○○、丁○○自被告應繼分中分別取得7,214.5元
      【計算式：11+2,401+4,802.5=7,214.5】。並扣除原告丙
      ○○、丁○○逾領之現金遺產4,802.5元【計算式：
      14,406.5-9,604=4,802.5】，則原告丙○○、丁○○之應
      繼分尚不足1,175,983元【計算式：
      1,188,000-7,214.5-4,802.5=1,175,983】，除原告丙○
      ○分得遺產如附表三所示、原告丁○○分得遺產金額如附
      表四所示外，被告尚應分別返還1,175,983元予原告丙○
      ○、丁○○。
（四）從而，原告己○○之請求，為無理由，應予駁回。原告丙
      ○○、丁○○請求分割被繼承人田滌非如附表一所示之遺
      產，為有理由，應予准許，原告丙○○、丁○○得請求被
      告給付1,175,983元之金額，為有理由。至原告丙○○、
      丁○○逾此範圍之請求，因計算遺產範圍及金額有誤，為
      無理由，應予駁回。因本案事證已臻明確，兩造其餘主張
      陳述及所提之證據，均毋庸再予審酌，附此敘明。
六、假執行之宣告：
    兩造均陳明願供擔保，聲請宣告假執行及免為假執行，就原
    告勝訴部分，經核並無不合，爰各酌定相當擔保金額准許之
    。至原告敗訴部分，其訴既經駁回，其假執行之聲請即失依
    據，亦應一併駁回之。
七、訴訟費用負擔之依據：民事訴訟法第79條、第80條之1、第
    85 條第1項前段。
中    華    民    國    96    年    12    月    31    日
                  家事法庭法  官  李莉苓
正本係照原本作成。
如對本判決上訴，須於判決送達後20日之不變期間內，向本院提
出上訴狀。
中　　華　　民　　國　　97　　年　　1 　　月　　8 　　日
                          書記官  廖素芳
附表一
(1)被繼承人田滌非對被告出租其所有房地所得租金之債權：
  3,564,000元。
(2)臺北大直郵局（帳號0000000-0000000）內之存款：66元。
(3)對於原告己○○領取遺產14,406元之不當得利返還請求權或侵
  權行為損害賠償之公同共有債權。
(4)原告丙○○、丁○○分別已取得之田滌非現金共28,813元。
附表二
(1)被繼承人田滌非對被告之債權：1,188,000元。
(2)臺北大直郵局（帳號0000000-0000000）內之存款：22元。
(3)對於原告己○○領取遺產4,802元之不當得利返還請求權或侵
  權行為損害賠償之公同共有債權。
(4)現金：原告丙○○、丁○○各9,604元、被告9,605元。
附表三
(1)臺北大直郵局（帳號0000000-0000000）內之存款：33元
(2)對於原告己○○領取遺產14,406元之不當得利返還請求權或侵
  權行為損害賠償之債權：7,203元
附表四
(1)臺北大直郵局（帳號0000000-0000000）內之存款：33元
(2)對於原告己○○領取遺產14,406元之不當得利返還請求權或侵
  權行為損害賠償之債權：7,203元
